臺灣高等法院臺中分院刑事判決
111年度上易字第143號
上  訴  人  臺灣臺中地方檢察署檢察官
被      告  黃盛駐
選任辯護人  金湘惟律師
            蘇仙宜律師
上列上訴人因被告詐欺案件，不服臺灣臺中地方法院110年度易
字第1937號中華民國110年12月22日第一審判決(起訴案號：臺灣
臺中地方檢察署110年度偵續字第55號)，提起上訴，本院判決如
下：
    主  文
上訴駁回。
    理  由
一、公訴意旨略以：被告黃盛駐(原名黃富誠)與黃○○(由檢察官
    另為不起訴處分)係父子，分別為鑫富成營造有限公司(下稱
    鑫富成公司)之實際及登記負責人。被告意圖為自己不法之
    所有，基於詐欺取財之犯意，於民國108年3月間，在臺中市
    中清路某處，向告訴人劉玲玉佯稱有敬富企業股份有限公司
    (下稱敬富企業公司)之「AC瀝青及RC預絆混凝土場股權投資
    案」(下稱AC及RC場股權投資案)，惟必須逕以鑫富成公司之
    名義入股，始有嗣後向敬富企業公司進貨之優惠，致告訴人
    因而陷於錯誤，遂如數出資新臺幣(下同)850萬元，用以購
    買上開股權，被告並承諾嗣後每半年給付告訴人85萬元之利
    潤，俾以取信告訴人。嗣於108年6月間，經告訴人將投資款
    交付鑫富成公司後，被告即於108年7月10日，在臺中市神岡
    區告訴人住處，與告訴人補簽「SFH鑫富成營造雙方合作協
    議書」(下稱合作協議書)，惟嗣後被告僅給付1期之利潤即8
    5萬元予告訴人後，迄今未再支付任何投資利潤。嗣經告訴
    人發覺有異，發現其所支付之投資款應係投資於敬富工程股
    份有限公司(下稱敬富工程公司)，經向敬富工程公司時任負
    責人張○詢問後，始悉敬富工程公司雖有股權投資方案，但
    並未限制須以何人名義始能投資，且如被告有實際投資，亦
    可享受股東進貨之優惠，而鑫富成公司並非敬富工程公司之
    股東，告訴人至此始悉受騙。因認被告涉犯刑法第339條第1
    項之詐欺取財罪嫌。
二、按犯罪事實應依證據認定之，無證據不得認定犯罪事實；不
    能證明被告犯罪者，應諭知無罪之判決；刑事訴訟法第154
    條第2項、第301條第1項分別定有明文。此所謂認定犯罪事
    實之證據，係指足以認定被告確有犯罪行為之積極證據而言
    ，該項證據自須適合於被告犯罪事實之認定，始得採為斷罪
    之資料，如未能發現相當證據，或證據不足以證明，自不能
    以推測或擬制之方法，以為裁判基礎。次按刑法上詐欺罪之
    成立，要以加害者有不法得財或得利之意思而實施詐欺行為
    ，被害者因此行為，致表意有所錯誤而為財產上處分，受有
    損害，且加害者所用行為，堪認為詐術者，始足當之。若行
    為人非自始基於不法得財或得利之意圖，客觀上無施用詐術
    之行為，或並無損害發生，或者所受損害，非由欺罔行為陷
    於錯誤所致，均不得遽以詐欺罪相繩；至於債務人未依債務
    本旨履行其債務或提出給付等情形，如非出於自始無意履行
    債務之詐欺犯意所致者，尚與刑法第339條之詐欺罪構成要
    件有間；矧詐欺罪之規範意旨，固在於禁止行為人於私經濟
    領域中使用欺罔之手段損人利己，然私經濟行為本有不確定
    性及交易風險，於私法自治及市場經濟等原則下，欲建立私
    人間財產上權義關係者，亦應參酌自身主、客觀條件、對方
    之資格、能力、信用，及可能損益，並評估其間風險等而為
    決定，除有該當於前開詐欺罪構成要件之具體情事得被證明
    屬實外，自不能以債務人不履行其債務而致債權人蒙受損失
    ，即遽謂該債務人詐欺，否則詐欺之刑事責任與民事債務不
    履行責任將失其分際(最高法院107年度台上字第212號判決
    要旨)。　　
三、公訴意旨認被告涉犯詐欺取財罪嫌，係以被告之供述、證人
    即告訴人劉玲玉之指證、證人張○、黃○○、胡○○之證述、刑
    事告訴狀所附合作協議書、證人張○提供之敬富工程公司股
    權買賣契約書、刑事陳報暨陳述意見狀所附匯款申請書等，
    為其論據。被告雖承認有收受告訴人交付之850萬元，並有
    於108年7月10日以鑫富成公司名義與告訴人簽訂合作協議書
    ，但否認有詐欺取財犯行，其於原審審理時辯稱：告訴人就
    AC及RC場股權投資案，本來就是要投資鑫富成公司，告訴人
    也沒有要出名當股東，我也沒向告訴人說要用鑫富成公司名
    義才能購買股權等語；於本院審理時另辯稱：告訴人提供的
    850萬元是借款，不是投資款等語。
四、經查：　
  ㈠告訴人有於108年5月7日至6月30日，以匯款、交付支票等方
    式，陸續投資鑫富成公司共計850萬元，並於事後即108年7
    月10日補簽訂「SFH鑫富成營造雙方合作協議書」，內容載
    明：「立協議書人：劉玲玉(以下簡稱甲方)、鑫富成營造有
    限公司(以下簡稱乙方)，茲為敬富企業股份有限公司投資AC
    場案業務往來順利，經雙方同意訂定本協議書，其條件如下
    ：一、本案投資總價新台幣：850萬元整。二、投資內容：
    敬富AC、RC場10%股份。三、資金運用：甲方提供850萬元整
    ，購買敬富AC、RC場股權10%。四、投資利潤：每半年支付
    利潤新台幣85萬元整，每年共支付利潤170萬元整。五、乙
    方開立一張商業本票金額850萬元整做為擔保用，期效至甲
    方撤資。」等情，業據告訴人於偵訊及原審審理中證述甚詳
    ，並有「SFH鑫富成營造雙方合作協議書」(109偵30170卷第
    31頁)、刑事陳報暨陳述意見狀暨所附兆豐銀行108年5月7日
    、108年5月9日國內匯款申請書、新光銀行108年6月4日國內
    匯款申請書可佐(原審卷第61至69頁)，足認告訴人確有投資
    鑫富成公司850萬元，且約明該850萬元投資款應用於購買「
    敬富AC、RC場股權10%」。被告雖於本院審理時辯稱該850萬
    元是借款而非投資款云云，然與上開客觀事證相違，被告亦
    未提出借款相關資料以供本院審認，此部分所辯即無可憑採
    。　 
  ㈡鑫富成公司係由被告家族所經營，由被告擔任實際負責人，
    並由被告之子黃○○擔任登記責責人，且公司僅設董事1人即
    黃○○等情，除經告訴人陳明外(原審卷第130頁)，並有鑫富
    成公司登記公示資料可參(原審卷第107至111頁)。而被告於
    告訴人投資鑫富成公司850萬元前之108年3月間，有以其子
    黃○○名義，與敬富工程公司股東黃○○(股份係登記於黃○○之
    妻洪宛彤名下)簽訂敬富工程公司股權買賣契約書，以每股8
    5萬元之價格，向黃○○購買敬富工程公司AC及RC場股權10股(
    敬富工程公司AC及RC場股分共計100股，10股即為10%股份，
    價金共計850萬元)；被告於告訴人投資鑫富成公司850萬元
    後之108年8月間，有以其妻王姷鈉名義，與敬富企業社負責
    人及敬富工程公司前負責人張○簽訂敬富工程公司股權買賣
    契約書，以每股85萬元之價格，向張○購買敬富工程公司AC
    及RC場股權15股(價金共計1275萬元)等情，則經證人黃○○、
    張○證述明確(110偵續55卷第70頁、原審卷第141、149至150
    、155頁)，並有黃○○、張○提供之敬富工程公司股權買賣契
    約書可憑(原審卷第199至209頁、110偵續55卷第79至105頁)
    。又依告訴人與鑫富成公司簽訂之合作協議書所載文義，僅
    係約定告訴人投資鑫富成公司及投資款應用於購買「敬富AC
    、RC場股權10%」，但並未言明鑫富成公司應以何人名義購
    買股權。則被告於告訴人投資鑫富成公司850萬元後，既以
    鑫富成公司實際負責人即被告可為控制之人頭名義或鑫富成
    公司之經營家族成員名義，購買敬富工程公司AC及RC場股權
    (按合作協議書所載之「敬富企業股份有限公司」顯係誤載
    ，應係指敬富工程公司)，使鑫富成公司實質上購得並控制
    該等股權，核與上開合作協議書所為約定，尚無不符，且依
    上開合作協書所載「乙方(即鑫富成公司)開立一張商業本票
    金額850萬元整做為擔保」，可見對告訴人而言，其投資債
    權之債務人仍為鑫富成公司，尚難認被告以上開方式購買敬
    富工程公司股權，有何脫免鑫富成公司投資債務或使告訴人
    債信評估發生錯誤之情形，亦難認被告有何詐欺告訴人之情
    事。
  ㈢證人張○於偵訊及原審審理中雖均證稱：購買敬富工程公司股
    權並無資格限制，且只要是敬富工程公司股東，如有AC或RC
    進貨需求，就可以享有股東優惠價等語(110偵續55卷第71頁
    、原審卷第142頁)；證人黃○○於原審審理時亦證稱：只要是
    敬富工程公司股東，就可以享有進貨之股東優惠價等語(原
    審卷第151頁)；且被告於偵訊時供承：「(問：是否跟劉玲
    玉說敬富企業股份有限公司，有AC、RC場的股權投資案，要
    用鑫富成營造公司名義才能入股，請他投資850萬元？)是」
    、「(問：當初如何跟劉玲玉說明？)當初是胡○○介紹我認識
    劉玲玉，後來胡○○、劉玲玉到金門去看我們有實際有營運，
    有標一些工程及敬富工程AC場的狀況，也有帶他們去參觀，
    是他們覺得可以投資，在去年間他們就陸續投資了，是透過
    鑫富成公司投資」(109偵30170卷第54頁)，於原審準備程序
    中亦供承：「當初我是跟告訴人講用我們公司的名義來買，
    我們公司可以買股東價，告訴人投資我們很多案子，我們公
    司想買AC場股份，問告訴人願不願投資我們公司」、「用我
    們公司買可以買股東價，用其他人名義買就沒有股東價，我
    當時這樣講的」等語(原審卷第77頁)。然則：
　⒈依告訴人於偵訊時證稱：「(問：你簽投資合作協議書，既然
    是投資合作協議書為何黃盛駐、黃○○一定要給你利潤？)當
    初對方就說一定有獲利才投資的」、「(問：你認為投資就
    是百分之百獲利？)因為我相信對方，也有到現場看過，認
    為有利可圖」、「(問：是否在106年就開始投資黃盛駐、黃
    ○○的公司？)在這個投資合作協議書之前，我有投資黃盛駐
    其他的工程案件，當時是有獲利，我是信任他才繼續投資」
    等語(109偵30170卷第66至67頁)，可見告訴人係因被告所應
    允之投資利潤，並基於先前投資獲利經驗，以及就自己對被
    告經營情形或敬富工程公司AC、RC場現場情況之觀察了解程
    度，評估後認為投資被告而透過鑫富成公司方面購買敬富工
    程公司AC、RC場股權，可獲取一定投資利潤，方決定投資被
    告經營之鑫富成公司，換言之，告訴人所在意者，乃會否因
    投資被告而透過鑫富成公司方面購買敬富工程公司股權後，
    使自己能獲取一定投資利潤，至於自己得否成為敬富工程公
    司股東，或得否享有向敬富工程公司買受AC或RC之價格上優
    惠等情事，顯非告訴人考量之重點，否則上開合作協議書豈
    會未言明須以何人名義購買股權，且就進貨價格優惠一事隻
    字未提，而僅載明投資購買股權及強調一定投資利潤？再者
    ，告訴人係以製作家俱為業，並未從事建築或土木工程業務
    ，且自稱於投資850萬元前曾去金門參觀敬富工程公司AC、R
    C場，卻並未與敬富工程公司人員有所接觸或自行對敬富工
    程公司為進一步之查證了解(原審卷第130頁)，益徵告訴人
    於投資850萬元時，自己並無成為敬富工程公司股東之意願
    ，且就自己能享有進貨AC或RC價格優惠一事，對告訴人亦不
    構成投資誘因，是被告縱曾向告訴人表示只有鑫富成公司才
    能購買股權並享有進貨價格優惠，亦難認告訴人係因此陷於
    錯誤而投資，兩者間並無因果關係存在。況依證人黃○○、張
    ○於原審證稱，敬富工程公司股東於告訴人為本案投資期間
    ，實際獲取之股東利益僅為每股1年分紅1萬元(原審卷第154
    至155頁)，此與被告所允諾經由鑫富成公司購買股權之投資
    利益(投資850萬元，即購買10股股權)為每半年支付利潤85
    萬元，亦明顯有所差距，益證告訴人主要係基於對被告經營
    鑫富成公司獲利情形之認識，評估投資被告透過鑫富成公司
    方面購買股權後，使鑫富成公司相關工程需求之AC、RC享有
    進貨價格優惠，以提高鑫富成公司相關工程利潤，進而認定
    被告所應允之投資利潤有高度實現可能，方決定投資，其應
    無自己直接投資敬富工程公司之意思，且自己亦無取得AC、
    RC進貨價格優惠之需求，實難認其係因被告表示只有鑫富成
    公司才能購買股權並享有進貨價格優惠，致陷於錯誤而決定
    投資。
　⒉被告係鑫富成公司之實際負責人，鑫富成公司為被告之家族
    企業，被告以家族成員即其子黃○○或其妻王姷鈉名義購買敬
    富工程公司AC及RC場股權，可達成鑫富成公司入股控制敬富
    工程公司AC及RC場股權之實質效果，並實際享有進貨AC、RC
    價格上之優惠，應無疑問，而被告並非熟諳法律用語之人，
    其於原審準備程序中供稱「用我們公司的名義來買」一語，
    依其以黃○○登記名義經營鑫富成公司，以及於告訴人投資前
    ，即曾以黃○○名義為鑫富成公司購買敬富工程公司AC及RC場
    股權之情形，衡情應係指實質上由鑫富成公司方面購買敬富
    工程公司AC及RC場股權而言，況被告與告訴人間倘有約定須
    以鑫富成公司名義購買股權，上開合作協議書豈會就此重要
    事項未加以明訂？是尚難僅因被告於原審準備程序中供稱「
    用我們公司的名義來買」一語，即認被告曾與告訴人約定必
    須以鑫富成公司名義購買股權，或被告事後以家族成員名義
    為鑫富成公司購買股權已涉及詐欺。
　⒊證人胡○○於原審審理時雖證稱：「(檢察官問：所以是要投資
    鑫富成公司有關敬富的？) 不是投資鑫富成公司，是投資敬
    富公司的AC廠。我說如果是劉玲玉出錢，應記名是劉玲玉或
    我兒子，因為當初我有負責介紹認識，有時候說要開會，開
    會就是金門，我說你至少要劉玲玉，因為她是出錢的人」、
    「(檢察官問：你是說跟敬富買的股份要用劉玲玉的名字？)
     是。不過被告說不行，如果沒用鑫富成沒有優惠折扣」、
    「(檢察官問：你是說優惠是優惠給鑫富成公司嗎？) 對」
    等語(原審卷第134至135頁)，然倘告訴人不透過鑫富成公司
    投資敬富工程公司，而係自己直接入股投資敬富工程公司，
    所可獲得之投資報酬僅每股每年分紅1萬元，被告何須應允
    告訴人購買10股股權每半年支付利潤85萬元即每股每年獲得
    17萬元之高額投資利潤？鑫富成公司又如何在與告訴人投資
    款並無直接關聯之情形下，享有進貨價格優惠，以提高相關
    工程之利潤？是證人胡○○證稱被告表示須透過鑫富成公司投
    資，鑫富成公司才會因此享有進貨價格優惠一情，乃屬事理
    之當然，自無從佐證被告有何詐欺犯行。
  ㈣告訴人指稱被告於告訴人投資850萬元後，僅給付1期投資利
    潤85萬元，即未再給投資利潤之事實，雖為被告所承認，惟
    被告未能給按期給付投資利潤之原因所在多有，如嗣後經營
    不善即是，且告訴人為成年人，並具一定投資經驗，對於投
    資存有風險一事應有所認識，自難僅因被告未能按期給付投
    資利潤，遽認被告自始即具詐欺之不法所有意圖；況依被告
    購買敬富工程公司股權過程，其於告訴人投資前，即有購買
    一定數量股權，且於告訴人投資後，加購股權之款項數額，
    亦高於告訴人投資款數額，堪認被告確有投資購買敬富工程
    公司股權之意思，難認其有何不法所有意圖，或假以投資購
    買敬富工程公司股權為手段，詐使告訴人投資之情形。至於
    證人張○於偵訊時雖證稱：黃盛駐在去年(按即109年)已經將
    他持有的股權賣掉了，他是將股權賣給另一位股東，1股賣7
    0幾萬元，因為那時候他急需變現等語(110偵續55卷第71頁)
    ；然被告轉賣敬富工程公司股權變現之時間(109年間)，已
    在被告邀約告訴人投資(108年3月間)之翌年，要難認被告於
    邀約告訴人投資時，即有將股權變現轉賣之意思而欠缺投資
    購買股權之真意，是證人張○所述上情，僅足證明被告事後
    有違反合作協議書之違約行為，尚無從因此認定被告自始即
    具詐欺之不法所有意圖。
五、綜上，檢察官所舉證據資料，尚不足以證明告訴人係因被告
    表示只有鑫富成公司才能購買敬富工程公司股權並享有進貨
    價格優惠而陷於錯誤決定投資，亦不足以證明被告自始即具
    不法所有意圖及有何詐欺行為，自難以刑事詐欺取財罪責相
    繩，原審因此以不能證明被告犯罪，依刑事訴訟法第301條
    第1項規定，諭知被告無罪之判決。經核原判決對於不能證
    明被告有檢察官所指上開犯行，業已詳為調查審酌，並說明
    認定所憑之理由，且無違於證據法則，其認事用法均無不合
    。檢察官上訴意旨仍認應諭知被告有罪之判決，並不足採，
    其上訴為無理由，應予駁回。
據上論斷，應依刑事訴訟法第368條，判決如主文。
本案經檢察官張聖傳提起公訴，檢察官林卓儀提起上訴，檢察官
謝耀德到庭執行職務。
中　　華　　民　　國　　111 　年　　5 　　月　　11　　日
                  刑事第八庭  審判長法  官  林清鈞
                                    法  官  簡婉倫
                                    法  官  黃小琴
以上正本證明與原本無異。
不得上訴。
                                    書記官  李宜珊
　　　　　　　　　　　　　　　　　　
中　　華　　民　　國　　111 　年　　5 　　月　　11　　日